臺灣高等法院高雄分院民事裁定　　　 95年度破抗更(一)字第1號
抗　告　人　甲○○
代　理　人　陳水聰律師
上列抗告人因聲請宣告破產事件，對於民國95年7 月6 日臺灣高
雄地方法院95年度破字第47號所為裁定提起抗告，經最高法院第
一次發回更審，本院裁定如下：
    主  文
抗告駁回。
抗告及發回前再抗告訴訟費用由抗告人負擔。
    理  由
一、本件抗告人於原法院聲請及抗告意旨略以：伊因投資友人生
    意而積欠多家銀行債務致以債養債，且因父母老邁無法工作
    而需由伊扶養並負擔父母之房貸債務，致每月應支付高額利
    息，現債務已達新台幣（下同）270 餘萬元，伊已無力負擔
    。但伊目前資產僅有現金247,600 元及舊機車約值1 萬元，
    顯已不能清償債務，爰聲請為破產之宣告。詎原法院以伊所
    稱構成破產財團之257,600 元實不足以支付相關破產程序費
    用為由，駁回伊之聲請。惟破產制度本即在於債務人不能清
    償債務時，得藉由破產之宣告以清償債務，並藉以重生，本
    件就伊之債務與債權相較，顯已符合破產之要件，則原裁定
    未予宣告破產即有未當，爰請求廢棄並發回原法院另為適法
    裁定等語。
二、經查，抗告人至95年6 、7 月間止，計積欠寶華商業銀行19
    3,876 元、台新國際商業銀行203,517 元（但該行陳報尚有
    其他債務，抗告人則自陳債權額為365,000 元）、合作金庫
    商業銀行451,054 元、慶豐商業銀行10,164元、上海匯豐銀
    行122,149 元、友邦國際信用卡公司267,367 元、新竹國際
    商業銀行266,472 元、富邦商業銀行664,270 元、積欠國泰
    世華商業銀行106,283 元、陽信商銀行219,205 元；另積欠
    中國信託商業銀行110,000 元、復華商銀行80,000元（此部
    分未據各該銀行函復，依抗告人自陳之債權額列入），合計
    2,855,840 元等情，除為其所自陳外，亦經原法院依職權向
    各該債權銀行查明屬實，有各該債權銀行之函文在卷可稽（
    見原法院卷第14頁、本院抗字卷第46頁），則抗告人所述之
    負債情事，應屬真實。又依抗告人所述，其現工作收入有限
    ，而得用以構成破產財團之財產為現金247,600 元（現轉為
    台新國際商業銀行之本行支票，經本院函查結果，尚未提示
    ）及舊汽車約值1 萬元，合計257,600 元（見原審卷第17、
    18、35頁），且經原法院依職權調取其相關財產資料查明結
    果，抗告人現除有一筆14,000元之海景世界企業股份有限公
    司之投資外，尚無其他資產（見原法院卷證物袋）。則抗告
    人主張其資產及所得顯已不能清償其債務，即非不可採信。
三、惟按「破產，對於債務人不能清償債務者宣告之」破產法第
    57條定有明文。又「破產管理人之報酬為財團費用」、「破
    產人及其家屬之必要生活費，視為財團費用」、「財團費用
    及財團債務，應先於破產債權，隨時由破產人依破產法之規
    定清償之」、「破產宣告後，如破產財團之財產不敷清償財
    團費用及財團債務時，法院因破產管理人之聲請，應以裁定
    宣告破產終止」亦為同法第95條第1 項第3 款、第2 項、第
    97條、第148 條所明定。故破產法第57條雖規定債務人不能
    清償債務時得宣告破產，然依同法第148 條規定之意旨，若
    債務人之財產雖可勉強組成破產財團，但如預見縱進行破產
    程序，該破產財團之財產顯仍不足清償破產財團費用及財團
    債務時，即應認無宣告破產之實益，而無待宣告破產後再另
    為宣告破產終止之必要。再者，宣告破產後，係在法院之監
    督下，強制將債務人之財產為變價，用以分配清償債權，而
    就未能受清償部分之債權，則發生請求權視為消滅之效果（
    破產法第149 條參照）。故破產宣告之效力，就現行規定而
    言，係使債務人在破產宣告前所發生之債權全部實質歸於消
    滅，對債權人而言，影響自屬甚大。則在此制度之運作下，
    如何調整債務人重生機能及債權人權益保障間之平衡，以避
    免債務人利用破產制度而免除債務所引發之道德危險，並維
    護經濟秩序之穩定及交易安全之信賴，即應詳實審酌是否符
    合破產之要件。
四、經查，本件抗告人所負債務大部分應屬個人消費金融之債務
    ，此可從其債權人均為銀行及各該銀行之函文得到佐證。而
    其現得以構成破產財團之財產，主要則僅有該247,600 元之
    現金（至機車部分為1993年份之150cc 機車，並無多大之變
    賣實益）。但依抗告人所自陳，其本身除有生活費需支付外
    ，尚需負擔父母父生活費及父母之房屋貸款，而以現行生活
    食衣住行各方面消費支出觀之，每人每月至少亦有8,000 元
    之必要支出，上開金額在破產期間用以支付相關生活費用後
    （若以1 年期間核算即至少需約10萬元，若連同應負擔之父
    母之生活費則更多），所餘即屬有限，尚難完全用以清償上
    開債務。至抗告人雖提出所謂「生活費權利捨棄切結書」表
    示捨棄上開生活費可依破產法得優先受償之適用。然抗告人
    之日常生活支出為其維持個人人格生存之必要費用，且為法
    律規定應先於破產債權而支出之項目，尚無從因其表示願意
    拋棄即得予排除。況縱認該款項均得用以支付破產相關事宜
    ，經扣除破產管理人之報酬（依一般律師受理案件之報酬及
    法院核定之數額，至少亦有5 萬元）及破產期間所應支出之
    相關破產程序之費用後，其得用以實際清償債權之餘額與現
    有之債權額相較，應僅得清償不足10% 之債權額，就其債務
    發生之原因及債權得受償之比例為斟酌，若准予破產而使得
    以免除其餘超過90% 之債務，實難認符合債權債務間相對之
    衡平。再者，破產制度既在於調和債務人重生機能及債權人
    權益保障，若有其他替代機制，更能為適當之處理時，即無
    宣告破產之必要。本件抗告人之處境，並非其個人之特例，
    而政府機關既已訂有督促金融機關就此類個人金融債務應踐
    行協商之機制，並另積極訂立相關債務清償之法規以資因應
    （例如個人債務清理法），則若能藉由其他較為合理之機制
    為清償事務之處理，而非以強制免除債務之方式為破產，應
    係較符合衡平之方案。就此而言，本院除認以抗告人現行提
    出構成破產財團之財產，尚難認有達到准予宣告破產之實益
    外，在現行破產效力係強制完全免責之情形下，抗告人所提
    出構成破產財團之財產，亦未能使本院認已符合破產機制之
    本旨。故在抗告人未能提出其他較為合理且有清償實益之破
    產財團前，本院尚難准予破產之宣告。從而，原裁定駁回抗
    告人之聲請，理由雖非與本院完全相同，但結論並無不同，
    且無違誤。抗告意旨指摘原裁定不當，求予廢棄，並無理由
    ，應予駁回。
五、據上論結：本件抗告為無理由，依破產法第5 條、民事訴訟
    法第495 條之1 第1 項、第449 條第2 項、第95條、第78條
    ，裁定如主文。
中　　華　　民　　國　　96　　年　　1 　　月　　17　　日
                            民事第一庭
                                審判長法官  黃金石
                                法      官  林健彥
                                法      官  林紀元
以上正本證明與原本無異。
如不服本裁定應於送達後10日內向本院提出再抗告狀 (並按他造
當事人之人數附繕本)， 並繳納再抗告費新臺幣1,000 元。再為
抗告應以適用法規顯有錯誤為理由，並經本院之許可，該許可以
原裁定所涉及之法律見解具有原則上之重要性者為限，並委任律
師為代理人。
中　　華　　民　　國　　96　　年　　1 　　月　　17　　日
                                書  記  官  楊茱宜
附註：
抗告人之配偶、三親等內之血親、二親等內之姻親，或抗告人為
法人、中央或地方機關時，其所屬專任人員具有律師資格並經法
院認適當者，亦得為第三審代理人。
抗告人或其法定代理人具有律師資格者及前項情形，應於提起抗
告或委任時釋明之。
